【裁判字號】    96,訴,2615
【裁判日期】    970516
【裁判案由】    偽造有價證券等
【裁判全文】
臺灣臺中地方法院刑事判決              96年度訴字第2615號
公  訴  人  臺灣臺中地方法院檢察署檢察官
被      告  丙○○
選任辯護人  何孟育律師
            張慶宗律師
上列被告因偽造有價證券等案件，經檢察官提起公訴（95年度偵
字第28772號），本院判決如下：
    主    文
丙○○意圖供行使之用，而偽造有價證券，處有期徒刑年肆月
；偽造之「丁○○」印章壹枚、如附表所示支票之發票人欄「丁○○」之印文枚，均沒收。又意圖他人受刑事處分，向該管公
務員誣告，處有期徒刑捌月，減為有期徒刑肆月。上開主刑部分
應執行有期徒刑年陸月。
    犯罪事實
一、丙○○與丁○○原為夫妻，於民國79年間離婚，後丙○○因
    罹患腎疾，為洗腎就醫之便，於88年間搬遷至丁○○所有坐
    落在台中市○○區○○路340巷2號3樓之19之房屋，與丁○○同住。詎丙○○因積欠乙○○若干債務，為供清償上開債
    務之用，竟意圖為自己不法之所有，於95年6月上旬某日，
    在上開住處內，竊取丁○○所向前誠泰銀行中港分行（現已
    合併至新光銀行中港分行）申領、帳號為0000000000000、
    票號JB0000000號之空白支票1紙，並另於不詳之時地，委由
    不知情之第三人偽刻丁○○之印章1枚後，於95年6月10日前
    後之某日，在台中市○○區○○路340巷2號大樓旁之統一超
    商便利商店前，偽以丁○○之名義，將所偽刻之丁○○印章
    蓋用在上述空白支票之發票人欄，並填載發票日95年7月25
    日、金額新臺幣（下同）21萬元，而完成偽造發票行為後，
    再背書交付給乙○○，乙○○則將該紙支票轉託劉旭娟提示
    ，後因丁○○申報掛失止付，不付獲款而退票。乃丙○○明
    知上開票號JB0000000之支票，係其偽造後交付給乙○○以
    供清償債務，竟意圖使乙○○受刑事處分，而於95年8月14
    日上午9時33分許，在臺灣臺中地方法院檢察署第4偵查庭內
    ，向該署檢察事務官虛構乙○○於95年6月8日至12日間某日
    ，在上開福科路附近「愛買量販店」對面一處茶行內，竊取
    上述支票而偽造發票等犯罪事實，而誣告乙○○涉嫌竊盜等
    罪名，致該署檢察官對乙○○發動偵查程序，足使乙○○有
    受刑事處分之危險。
二、案經丁○○訴由台中市警察局第三分局報請臺灣臺中地方法
    院檢察署檢察官偵查及該署檢察官自動檢舉偵查起訴。
    理    由
壹、證據能力部分：
  一、本件被告以外之人即證人丁○○、陳玉如、劉旭娟、林炳
      杉等人於偵查中向檢察官所為經具結之證詞，因核無顯不
      可信之情況，均得為證據。
  二、又證人乙○○屢經本院傳喚、拘提無著，有所在不明而無
      法傳喚之情形，惟其受司法警察調查時所為之陳述，經證
      明具有可信之特別情況，且為證明被告犯罪事實存否所必
      要者（以上詳如後述），故亦得為證據。
貳、實體部分：
  一、訊據被告丙○○雖供承於95年6月上旬某日，在上開住處
      內，拿取丁○○所申領之空白支票1紙，並填載發票日、
      金額及背書，且於前述時地申告乙○○涉嫌竊盜、偽造有
      價證券罪等情節；惟矢口否認前揭犯行，辯稱：丁○○所
      申領之支票，原即同意供其使用，自無竊盜可言；又該紙
      支票經其填載發票日、金額及背書後，尚未蓋用丁○○之
      印章，即於95年6月8日至10日左右，在台中巿福科路上一
      家茶之軒泡沫紅茶店內遭乙○○竊走，而非其偽刻印章後
      所偽造，且其拿取丁○○該紙支票之目的，原欲持向友人
      魏仁梂調現以支付興富發建設股份有限公司（下稱興富發
      公司）之房屋價金，尚待魏仁梂回覆可否調現後，始決定
      請丁○○在該紙支票上用印；另其發現該紙支票遭乙○○
      竊走後，多次撥打電話要求乙○○返還，因乙○○置之不
      理，始提出告訴，絕未虛構乙○○涉嫌竊盜、偽造有價證
      券等犯罪事實云云。
  二、經查：
      (一)被告與丁○○原為夫妻，79年間離異，後丙○○為洗腎
        就醫之便，於88年間搬遷至前址丁○○所有之房屋同住
        ，及丁○○向前誠泰銀行中港分行所申領、帳號為0000
        000000000之支票，由其個人保管、使用，並未同意或
        授權被告可自行簽發使用，惟被告應知其空白支票置於
        何處，該紙票號為JB0000000號之支票非其交給被告使
        用，事前亦無同意或授權被告可簽發該紙支票，直到95
        年7月25日經銀行通知時，始知遺失該紙支票並遭人冒
        名偽造簽發該紙支票，支票上所蓋用之印章非其所有，
        故掛失止付，且至今仍與被告一同居住在上址等情節，
        業據證人丁○○於偵、審中數度具結供明在卷（見95年
        度他字第5387號卷第24頁背面－26頁、第58－60頁、本
        院卷第56－64頁），前後所述一致，再參以其間曾有婚
        姻關係、證人復同意被告同住以利就醫等特殊情誼，即
        知丁○○不致蓄意誣陷被告，其證詞屬實可採。另一方
        面，被告於警詢時供述其係於95年6月10日左右，在上
        址之房間內，取得該紙空白支票（見台中巿警察局第三
        分局之警卷第2頁），又於檢察官訊問時坦承未經丁○○之同意即拿取該紙支票（見上開他字卷第39頁），此
        等自白因核與丁○○上開證詞相符，顯屬實而可採。故
        被告意圖為自己不法之所有，於95年6月上旬某日，在
        上開住處內，竊取丁○○所有該紙空白支票之犯行，已
        明確無疑；至其辯稱上述支票有經丁○○之首肯而一同
        使用，所為並非竊盜云云，則非事實。
      (二)又前述空白支票經偽造如附表所示，最終由乙○○交付
        劉旭娟，委其於95年7月25日提示，然因丁○○申報掛
        失止付，不付獲款而退票等事實，除有丁○○之前述證
        詞可憑外，並經該銀行承辦人陳玉如及劉旭娟於檢察官
        訊問時具結無誤（見上開他字卷第26頁），且有新光銀
        行中港分行以96年1月24日新光銀中港字第96055號函檢
        送上開帳戶之基本資料、遺失票據申報書、資金往來明
        細、該紙支票正反面影本暨退票理由單（見上開他字卷
        第31－37頁）及票據掛失止付通知書、掛失止付票據提
        示人資料查報表等影本各1紙（見上開警卷第20、27 頁
        ）附卷可佐。
      (三)依上開調查所得，可知該紙票號為JB0000000號之支票
        最初係為被告從丁○○處竊取而來，最後則由乙○○取
        得而委由劉旭娟提示；此外，再遍觀卷證，並無任何事
        證可認尚有其他第三者曾於被告至乙○○之間取得、持
        有過該紙支票；本院因認該紙支票於被告向丁○○竊來
        後，其後手即為乙○○，換言之，假丁○○之名義而偽
        造該紙支票者，若非被告，即係乙○○，或其等共同為
        之。然被告辯稱該紙支票係於95年6月8日至10日左右，
        在台中巿福科路上一家茶之軒泡沫紅茶店內，遭乙○○
        竊走，而非其偽刻印章後所偽造云云，已見前述；而乙○○則於95年8月14日警詢時陳述：因被告投資股票，
        他先為被告墊款，被告為清償債務，遂於95年6月10日
        前後之某日，在台中市○○區○○路340巷2號大樓旁之
        統一超商便利商店前，拿出前述之空白支票，當場填寫
        發票日、金額及背書後交付給他，他再轉請劉旭娟提示
        該紙支票等語（見上開警卷第6－9頁）；二者所言，南
        轅北轍，對立鮮明，經再參酌臺灣臺中地方法院檢察署
        95年度偵字第16480號案之卷證資料，因被告曾於95年3
        月1日另案告訴乙○○與案外人趙文義共同涉嫌刑法之
        妨害自由、強制等罪，於95年6、7月間仍在偵查中，故
        謂被告與乙○○共同偽造如附表所示之支票，當無可能
        。今乙○○雖因所在不明而無法傳喚，致本院無從直接
        加以審理，惟其於95年8月14日受司法警察調查時所為
        之陳述，經證明具有可信之特別情況，詳如下述，且為
        證明被告犯罪事實存否所必要者，故予採為判斷本件事
        實之基礎：
        1.關於乙○○所陳述對被告享有債權乙節，有其於偵查
          中所提出經被告簽名、按捺指印並記載面額為30萬元
          之本票1紙附卷可稽（見上開他字卷第45頁），不論
          該紙本票有效與否，乙○○主張被告積欠其債務之事
          ，畢竟言而有徵。
        2.證人劉旭娟於檢察官訊問時具結證述：如附表所示之
          支票乃乙○○於95年7月初在她住處交付給她，託她
          提示兌現後再將票款交給乙○○，當初乙○○交付支
          票時，票背即已有「丙○○」之背書，但她並不認識
          丙○○為何人等語（見前開偵查卷第26頁背面）。可
          見乙○○與劉旭娟之間，只是單純委任取款之關係，
          並非欲利用該紙支票進行任何交易，乙○○之目的乃
          欲終局地獲取票款金額，則乙○○斷無可能別事偽刻
          丁○○之印章後偽造發票而提示，致其本人不僅不能
          兌現票款，還與所託之劉旭娟無端受有遭刑事追訴處
          分之危險。
        3.被告於警詢及檢察官訊問時，供述該紙支票之發票日
          95年7月25日、金額21萬元等事項均為其記載，且票
          背之「丙○○」背書亦係其本人所為等語（見上開警
          卷第3頁、他字卷第53頁），因核與丁○○於偵查中
          證稱該紙支票上之字跡很像是被告所寫等語相符（見
          上開他字卷第25頁）相符，且該紙支票確係被告從丁○○處所竊得，亦已得證有如上述，故被告上開自白
          應與事實相符，而可採為證據。由是觀之，被告竊取
          該紙支票之目的，乃欲簽發後供其行使之用，且已著
          手實施。
        4.證人丁○○於本院具結後為證時，曾證稱：上開甲存
          帳戶之印鑑章，因擔心遺失，她是放在個人之皮包內
          ，通常都隨身攜帶，只有在短暫外出時，才不會帶皮
          包出去，且上述她如何保管印章之情形，被告應該知
          情等語（見本院卷第63－64頁）。在此情形下，包括
          被告在內，任何人欲取得丁○○簽發上述甲存帳戶支
          票之印鑑章，均極為不易，欲簽發該紙支票以行使者
          ，勢須偽造丁○○之印章，由此可見真正犯案之人其
          強烈之犯罪動機。然如前述，被告竊得該紙支票後，
          已有填載部分應記載事項，而將欲簽發該紙支票以行
          使之動機具體地表徵於外；反觀乙○○方面，實乏理
          由可以圓滿說明其於不難理解使用偽造之印章簽發支
          票勢必難以兌現，且可能直接招致自己成為刑事犯罪
          調查對象之情況下，竟還牽累劉旭娟一同陷入此等危
          險之地位。亦即，在當時被告與乙○○之間尚有95年
          度偵字第16480號案件涉訟下，乙○○當知不論是被
          告抑或丁○○均不可能同意讓印鑑章不符之支票兌現
          ，偽造丁○○之印章以偽造附表所示之支票後提示，
          只是徒然使自己當然成為刑事犯罪受調查之對象而已
          ，別無益處，故本院實難置信被告辯稱該紙支票遭乙○○竊取並偽造發票等語可能為真。
        5.前揭乙○○於95年8月14日警詢時之陳述，事涉被告
          有無偽造如附表所示之支票，及其於同日上午9時33
          分許，在臺灣臺中地方法院檢察署第4偵查庭內，向
          該署檢察事務官申告乙○○所涉竊盜、偽造有價證券
          等犯罪事實有無虛構誣告，乃證明被告犯罪事實存否
          所必要者，甚為明確。
        6.小結前述，乙○○於95年8月14日受司法警察調查時
          所為之陳述，得為證據，且可信為真。從而，應係被
          告於竊得該紙空白支票後，另於不詳時地，委由不知
          情之第三者偽刻丁○○之印章1枚，再於95年6月10日
          前後之某日，在台中市○○區○○路340巷2號大樓旁
          之統一超商便利商店前，將所偽刻之丁○○印章蓋用
          在上述空白支票上，並填載發票日95年7月25日、金
          額新臺幣（下同）21萬元等應記載事項，而偽造丁○○之名義簽發如附表所示之支票後，再背書交付給乙○○，以為清償債務之用；被告之前開辯解，殊非可
          採。
      (四)被告於95年8月14日上午9時33分許，在臺灣臺中地方法
        院檢察署第4偵查庭內，向該署檢察事務官申告乙○○
        於95年6月8日至12日間某日，在上開福科路附近「愛買
        量販店」對面一處茶行內，竊取上述支票而偽造發票等
        犯罪事實，此有該日訊問筆錄在卷可憑（見上開他字卷
        第3－4頁）。但實係被告為向乙○○清償債務，而偽造
        丁○○之印章以偽造如附表所示之支票，交付給乙○○
        等事實，業經調查得證詳如前述。故被告顯係意圖使乙○○受刑事處分，而虛構乙○○涉嫌上述犯罪事實，此
        舉使該署檢察官對乙○○發動偵查程序，足致乙○○有
        受刑事處分之危險，應構成刑法之誣告罪；至被告辯解
        並無誣告云云，顯非實情，本院不採。
      (五)被告雖復辯稱前揭支票確係與乙○○會晤後而失竊，並
        有報案云云，且舉台中巿警察局第六分局之書函為據（
        見上開他字卷第10頁），復經當初受理其報案之警員林
        炳杉於檢察官訊問時具結證述：被告係於95年7月3日至
        台中巿警察局第六分局協和派出所報案，稱於同年6月8
        日遺失支票等語（見上開他字卷第64頁），而可認其曾
        有上開報案指稱遺失支票之事實。惟查，丁○○於檢察
        官訊問時曾證述：她於95年7月25日當天前往銀行辦理
        掛失止付時，銀行行員曾告訴她「前一天丙○○就把報
        案證明到銀行說要報理掛失止付」等語（見上開他字卷
        第59頁），則倘被告於前一天至銀行能辦成掛失止付時
        ，丁○○恐將不知支票失竊及遭偽造等事實，故被告報
        案之動機為何，實值揣測。再者，本院何以會認定被告
        確有竊取丁○○之空白支票，進而偽造如附表所示，及
        誣告乙○○涉嫌竊盜、偽造有價證券等犯行，其相關調
        查所得之證據資料及心證，業已一一說明如前述；儘管
        被告曾有上開報案之事實，但不論其動機為何，僅此一
        端並不足使本院推翻上開調查所得，也不影響本院根據
        此等調查結果所為之判斷，就上開被告報案部分，遂未
        予有利之認定。
      (六)綜合上述，被告竊取丁○○之空白支票，並偽造其印章
        ，進而偽以丁○○之名義簽發如附表所示之支票，再行
        使交付給乙○○以清償債務，另誣告乙○○涉嫌竊盜、
        偽造有價證券等犯行，已事證明確，足可認定。
  三、新舊法比較：
      按行為後法律有變更者，適用行為時之法律。但行為後之
      法律有利於行為人者，適用最有利於行為人之法律，修正
      後刑法第2條第1項定有明文。查刑法業於94年2月2日修正
      公布，並自95年7月1日起施行，法律有下列變更，爰比較
      新舊法如下：
      (一)關於牽連犯部分，修正後刑法第55條已予刪除，惟被告
        所犯竊盜及偽造有價證券等部分，係於新法施行前所為
        ，故以修正前之規定較有利於被告。
      (二)又刑法第33條第5款關於罰金刑之規定，由「罰金：銀
        元一元以上」，修正為「罰金：新臺幣一千元以上，以
        百元計算之」。而被告所犯竊盜及偽造有價證券等罪，
        均有罰金刑之規定，經比較新、舊法結果，亦以行為時
        法即修正前刑法第33條第5款之規定，較有利於被告。
      (三)定應執行刑部分，修正前刑法第51條第5款係規定：「
        宣告多數有期徒刑者，於各刑中之最長期以上，各刑合
        併之刑期以下，定其刑期。但不得逾二十年。」修正後
        之規定則為：「宣告多數有期徒刑者，於各刑中之最長
        期以上，各刑合併之刑期以下，定其刑期。但不得逾三
        十年」，經予比較後，亦以修正前舊法之規定較有利於
        被告。
      (四)經綜合比較之結果，被告所犯竊盜及偽造有價證券等罪
        及定應執行刑部分，應適用修正前上開刑法之規定。
  四、核被告丙○○所為，係犯刑法第320條第1項之竊盜罪、第
      201條第1項之偽造有價證券罪、第169條第1項之誣告罪。
      被告偽造丁○○之印章乃其偽造有價證券之階段行為；其
      在所竊得之空白支票上蓋用偽造之丁○○印章而偽造其印
      文，則係偽造有價證券之一部；與其偽造有價證券後復持
      以行使，其行使行為吸收於偽造行為之中，均不另論罪。
      又被告利用不知情之第三者偽刻丁○○之印章，為間接正
      犯。再者，被告所犯之竊盜、偽造有價證券等2罪間，因
      有方法、目的之牽連關係，為修正前刑法第55條所規定之
      牽連犯，應依該條規定，從一重按偽造有價證券罪處斷。
      另其所犯偽造有價證券及誣告等罪，因犯意各別，行為互
      殊，應分論併罰。爰審酌被告不感念前妻丁○○接納同住
      以利就醫，反而加害丁○○，還設詞誣陷他人，惡性不輕
      ，並再考量其犯罪之動機、偽造支票之金額、對乙○○所
      造成之危害及其行為手段、方法、矢口否認犯行之態度等
      一切情狀後，就其所犯偽造有價證券及誣告等2罪，分別
      量處如主文所示之刑。復查，被告所犯誣告罪部分，其行
      為時間在96年4月24日之前，經參中華民國九十六年罪犯
      減刑條例第3條第1項第15款之規定，並非不予減刑之罪，
      故依該條例第2條第1項第3款所定，減其宣告刑2分之1；
      再依修正前刑法第51條第5款，與所犯偽造有價證券罪部
      分，定其應執行之刑。至被告所偽造之丁○○印章1枚，
      並無證據可認已經滅失，與如附表所示偽造支票上發票人
      欄之丁○○印文3枚，均應依刑法第219條之規定，予以沒
      收。
據上論斷，應依刑事訴訟法第299條第1項前段，刑法第2條第1項
前段、第320條第1項、第201條第1項、第169條第1項、（修正前
）第55條、（修正前）第51條第5款、第219條，刑法施行法第1
條之1，中華民國九十六年罪犯減刑條例第2條第1項第3款、第7
條，判決如主文。
本案經檢察官甲○○到庭執行職務。
中    華    民    國    97    年    5     月    16    日
                  刑事第十二庭  審判長法  官  莊深淵
                                      法  官  蔡建興
                                      法  官  廖慧如
上正本證明與原本無異。
如不服本判決，應於收受送達後10日內向本院提出上訴書狀（應
敘述具體理由並附繕本）。
上訴書狀如未敘述理由，應於上訴期間屆滿後20日內補提理由書
於本院。
                                      書記官  廖碩薇
中    華    民    國    97    年    5     月    16    日
附錄論罪科刑法條
刑法第320條（普通竊盜罪、竊佔罪）：
意圖為自己或第三人不法之所有，而竊取他人之動產者，為竊盜
罪，處5年以下有期徒刑、拘役或5百元以下罰金。
意圖為自己或第三人不法之利益，而竊佔他人之不動產者，依前
項之規定處斷。
前二項之未遂犯罰之。
刑法第201條（有價證券之偽造變造與行使罪）：
意圖供行使之用，而偽造、變造公債票、公司股票或其他有價證
券者，處3年以上10年以下有期徒刑，得併科3千元以下罰金。
行使偽造、變造之公債票、公司股票或其他有價證券，或意圖供
行使之用，而收集或交付於人者，處1年以上7年以下有期徒刑，
得併科3千元以下罰金。
刑法第169條（誣告罪）：
意圖他人受刑事或懲戒處分，向該管公務員誣告者，處7年以下
有期徒刑。
意圖他人受刑事或懲戒處分，而偽造、變造證據，或使用偽造、
變造之證據者，亦同。
附表：
┌────┬───┬────┬───┬────┬───┐
│支票號碼│發票日│票載金額│發票名│付款人  │帳  號│
│        │      │(新臺幣)│義  人│        │      │
├────┼───┼────┼───┼────┼───┤
│JB027385│95年7 │21萬元  │丁○○│誠泰銀行│300107│
│0       │月25日│        │      │中港分行│450   │
└────┴───┴────┴───┴────┴───┘


司法院資訊處製作；財團法人民間司法改革基金會備份。
